【裁判字號】    98,台上,5673
【裁判日期】    981001
【裁判案由】    違反商業會計法
【裁判全文】
最高法院刑事判決            九十八年度台上字第五六七三號
上  訴  人  甲○○
選任辯護人  王炳輝律師
上列上訴人因違反商業會計法案件，不服台灣高等法院中華民國
九十六年五月八日第二審判決（九十四年度上訴字第三七六五號
，起訴案號：台灣台北地方法院檢察署九十三年度偵緝字第一六
四五號），提起上訴，本院判決如下：
    主  文
原判決撤銷，發回台灣高等法院。
    理  由
本件原判決認定上訴人甲○○為亞瑟波有限公司（下稱亞瑟波公
司，原址為台北市○○○路一七三號一樓，上訴人於民國七十九
年十二月三日接收該公司，修正章程並將公司遷移至台北市中山
區○○○路○段二三０號五樓之六）實際執行業務負責人，為商
業會計法所稱之商業負責人（經理人），該公司後於八十年一月
三日（起訴書誤載為八十年十二月二十三日）更名為翔緯實業有
限公司（下稱翔緯公司），址設台北市大安區○○○路○段五十
七號三樓，並由李正陽（另為不起訴處分）擔任名義負責人。上
訴人基於幫助他人逃漏營業稅捐及填製不實會計憑證之概括犯意
，自七十九年十二月起至八十一年六月止（起訴書誤載為八十一
年十二月，係依稅捐機關函送資料，誤進項部分為出項之時間，
應予更正），明知翔緯公司無實際銷貨交易之事實，竟連續開立
不實之統一發票共七十八張，金額共計為新台幣（下同）五千九
百五十三萬五千八百五十二元，以供全真實業有限公司等二十七
家公司，持以申報扣抵銷項稅額，幫助他人逃漏營業稅共計二百
九十七萬六千七百九十七元（如原判決附表所示），足以生損害
於稅捐稽徵機關課稅之公平性及正確性。（上開事實，係依檢察
官補充理由書（二）所更正之犯罪事實，與起訴書記載不同）等
情。因而撤銷第一審判決，改判依修正前刑法第五十五條牽連犯
、第五十六條連續犯規定，從一重論處上訴人連續商業負責人，
以明知為不實之事項，而填製會計憑證罪刑，固非無見。
惟查：(一)、當事人聲請調查之證據，如法院未予調查，又未認其
無調查之必要，以裁定駁回之，或於判決理由予以說明，而該證
據與待證事項復有重要之關係者，自有調查未盡之違法。上訴人
於原審否認犯行，辯稱「只是介紹他們認識，他們後來如何作業
不清楚」等語，並聲請調查發票筆跡與詰問會計師（見原審卷第
一九０頁、第一九二頁），原審就此未予調查，又未於判決理由
內說明不予調查之理由，或以裁定駁回之，自有調查未盡之疏誤
。(二)、卷宗內之筆錄及其他文書可為證據者，應向被告宣讀，或
告以要旨；證物應示被告，令其辨認，如係文書而被告不解其意
義者，應告以要旨，為刑事訴訟法第一百六十四條、第一百六十
五條第一項所明定。原判決事實欄記載原判決附表之統一發票共
七十八張（見原判決第一頁第二十八行至第三十行、第七頁以後
），此為計算上訴人幫助逃漏營業稅金額之依據，然原審於審判
期日就上開統一發票證據資料未向上訴人宣讀告以要旨，亦未提
示證物，令其辨識，有該審判筆錄可稽（見原審九十六年四月十
七日審判筆錄），其所踐行之訴訟程序，自非適法。(三)、原判決
認定上訴人之犯罪時間為七十九年十二月起至八十一年六月止，
而上訴人所違反之商業會計法「以明知為不實之事項，而填製會
計憑證」之罪，五十三年七月三十日修正公布之第六十六條，係
行為時之法律；八十四年五月十九日修正公布之第七十一條，係
中間法；九十五年五月二十四日修正公布之第七十一條，係裁判
時法。原判決僅就行為時法與中間法比較（見原判決第五頁第二
十八行至第三十一行），未將行為時之法律與中間法及裁判時法
，一併比較以適用最有利於上訴人之法律，其適用法則自非允當
。以上或為上訴意旨所指摘，或為本院得依職權調查之事項，應
認原判決有撤銷發回更審之原因。又原審判決後，中華民國九十
六年罪犯減刑條例，業於九十六年七月十六日施行，案經發回，
併應注意及之。
據上論結，應依刑事訴訟法第三百九十七條、第四百零一條，判
決如主文。
中    華    民    國  九十八  年    十    月    一    日
                      最高法院刑事第十三庭
                          審判長法官  賴  忠  星
                                法官  呂  丹  玉
                                法官  吳      燦
                                法官  施  俊  堯
                                法官  蔡  名  曜
      本件正本證明與原本無異
                                      書  記  官
中    華    民    國  九十八  年    十    月    六    日
                                                Ａ


司法院資訊處製作；財團法人民間司法改革基金會備份。
